臺灣臺南地方法院民事判決
                                     107年度訴字第1924號
原      告  蔡劉錦珠      
訴訟代理人  陳奕全律師
被      告  臺南市政府    
法定代理人  黃偉哲        
訴訟代理人  蔡雪苓律師  
            溫菀婷律師
參  加  人  祭祀公業沈四美

法定代理人  沈英標        

上列當事人間請求回復原狀事件，經本院於民國109年3月2日言
詞辯論終結，判決如下：
    主      文
原告之訴及假執行聲請均駁回。
訴訟費用由原告負擔。
    事實及理由
壹、程序方面：
    當事人喪失訴訟能力或法定代理人死亡或其代理權消滅者，
    訴訟程序在有法定代理人或取得訴訟能力之本人承受其訴訟
    以前當然停止；第168條至第172條及前條所定之承受訴訟人
    ，於得為承受時，應即為承受之聲明，民事訴訟法第170條
    、第175條第1項分別定有明文。本件被告之法定代理人已於
    民國107年12月25日由李孟諺變更為黃偉哲，且被告已於108
    年1月30日具狀聲明承受訴訟，核與上開規定相符，應予准
    許。
貳、實體方面：
一、原告主張：
  ㈠坐落臺南市○○區○○段00000○00000地號土地（下稱系爭土地）
    為原告所有，約10年前因附近居民通行需求，經里長協調下
    ，原告同意將臺南市○○區○○段00000地號土地如臺南市鹽水
    地政事務所107年法囑土地字第35200號土地複丈成果圖（下
    稱附圖）所示編號A之柏油道路，及臺南市○○區○○段00000地
    號土地如附圖所示編號B、C之柏油道路（下稱系爭道路）暫
    供通行之用。原告就系爭道路未出具供公眾通行之同意書，
    亦未捐獻系爭土地供作道路使用並依法完成土地移轉登記手
    續。依司法院大法官解釋第400號解釋文之文義，應先符合
    既成道路之要件後，再符合一定要件方能成立公用地役權。
    又系爭道路亦不合乎臺南市建築管理自治條例關於現有巷道
    之要件，故系爭道路自不符合公用地役權關係之要件。
  ㈡縱鈞院認為系爭道路有供公眾通行之必要，惟系爭道路，目
    前僅有門牌號碼臺南市ＯＯ區ＯＯOOO號房屋之住戶訴外人沈ＯＯ
    通行使用，然訴外人沈ＯＯ係向參加人祭祀公業沈四美承租三
    合院居住，每月繳交租金新臺幣（下同）6,000元，應由沈
    家祭祀公業以其土地供該住戶連接至臺南市鹽水區信義路，
    不應再由原告提供系爭道路供通行之用；唐邦營造公司係因
    承攬工程為施工需要而就近向祭祀公業沈四美承租土地興建
    建物，工程結束後，唐邦營造公司即會撤離承租土地區域，
    並無長期使用系爭道路之需要，且唐邦營造公司亦係向祭祀
    公業沈四美有償承租土地使用，理應使用祭祀公業沈四美之
    土地通連至臺南市鹽水區信義路，仍不應由原告提供系爭道
    路供通行之用，故系爭道路事實上已無供公眾通行之需要。
    爰依民法第767條之規定，提起本件訴訟等語。並聲明：被
    告應將坐落系爭土地如附圖編號A、B及C所示之瀝青路面刨
    除，並將前揭土地返還原告；併願供擔保請准宣告假執行。
二、被告則以：
  ㈠系爭道路開設之年代不可考，依被告現有資料被告於68年間
    為不特定公眾通行所必要，以府建都字第124610號函核定變
    更暨擴大鹽水都市計畫案（下稱68年鹽水都市計畫案），該
    計畫案內有系爭道路之地形圖及標示路型，至遲於84年間已
    鋪設柏油道路，有84年之航照圖可供參考。系爭道路周遭均
    為農地，西南方緊鄰數棟建物，則系爭道路周圍農民、住戶
    均須通行系爭道路，始能進出農地或住家，且系爭道路通行
    區域設有門牌號碼臺南市ＯＯ區ＯＯOOO、OOO號房屋，其中門牌
    號碼臺南市ＯＯ區ＯＯOOO號房屋現由沈ＯＯ向祭祀公業沈ＯＯ承租
    ，由沈ＯＯ、沈ＯＯ、沈ＯＯ、沈ＯＯ、沈ＯＯ、沈ＯＯ、洪ＯＯ共同居住
    ；唐邦營造有限公司興建之短期工寮，待完工後並作為員工
    宿舍，是系爭道路設立之初確係供二戶以上之住戶及農民往
    來農地使用，業經原告知悉並同意，迄今存在亦已逾20年，
    系爭道路即為具公用地役關係之既成道路。
  ㈡臺南市建築管理自治條例關於現有巷道之規定，係為申請指
    定（示）建築線，以符合建築法關於建築基地之要求，非謂
    須符合該條例關於現有巷道之要件，始為既成道路。又系爭
    道路為既成道路，原告備妥資料即可向稅務機關申報減免地
    價稅，系爭土地縱係依一般稅率課徵地價稅，仍不影響系爭
    道路確為既成道路之事實等語資為抗辯。並聲明：原告之訴
    駁回。
三、參加人則以：
    伊父親當祭祀公業沈四美之法定代理人30多年，伊擔任祭祀
    公業沈四美之法定代理人也20多年，系爭道路從伊父親及伊
    當法定代理人的時候，就是這樣供人行走，在系爭道路廢除
    前，伊希望能夠將南側計畫道路開通，以確保祭祀公業沈四
    美之派下員能夠行走於系爭道路等語。
四、兩造不爭執事項：
  ㈠原告於78年12月13日受贈取得臺南市○○區○鎮段00000○00000
    地號土地。
  ㈡系爭土地上有改制前之台南縣政府所鋪設如附圖所示之系爭
    道路。
  ㈢系爭道路係約於84年間由改制前新營市公所鋪設柏油路面，
    其中如附圖所示編號A、B部分係於87年間重新施作；現由新
    營區公所養護。
  ㈣68年府建都字第124610號核定變更暨擴大鹽水都市計畫案都
    市計畫圖標示系爭道路路型（見本院卷第57頁）
  ㈤系爭道路未經被告公告或行政處分認定為既有巷道。
  ㈥系爭土地係依一般稅率課徵地價稅。
  ㈦系爭土地其上仍有門牌號碼臺南市ＯＯ區ＯＯOOO、OOO號的住戶
    須通行系爭道路，OOO號由沈ＯＯ及其家人所居住使用，並向
    祭祀公業沈四美以每月6,000元承租，且已經居住該地5年。
五、兩造爭執事項：
  ㈠系爭道路有無形成公用地役關係？
  ㈡如有，現時是否消滅？
六、得心證之理由：
  ㈠公用地役關係乃私有土地而具有公共用物性質之法律關係，
    與民法上之地役權概念有間，並不以登記為成立要件。又既
    成道路成立公用地役關係之要件為﹕（1）須為不特定之公眾
    通行所必要，而非僅為通行之便利或省時。（2）於公眾通
    行之初，土地所有權人並無阻止之情事。（3）須經歷之年
    代久遠而未曾中斷，所謂年代久遠雖不必限定其期間，但仍
    應以時日長久，一般人無復記憶其確實之起始，僅能知其梗
    概（司法院大法官會議釋字第400號解釋及其解釋理由書參
    照）。準此可知，私有土地具有公用地役關係存在時，土地
    所有權人行使權利，即應受限制，不得違反供公眾通行之目
    的，而排除他人之使用。
  ㈡本件系爭道路於何時開始鋪設，兩造均未能知悉。68年鹽水
    都市計畫案核定變更暨擴大鹽水都市計畫圖之地形圖內已標
    示系爭道路路型，87年間由臺南市新營區公所養護AC路面，
    並於87年重新施作部分道路，維持原通行之效益。且系爭道
    路於107年之道路設施清除回復原狀之會勘紀錄，經相關主
    管機關會勘，臺南市政府工務局養護工程科表示：該地號土
    地既供公眾通行使用日久，且年代可稽，咸認具公用地役關
    係。新營區公所表示：本案道路通行事實存在已久，公所於
    87年重新施作部分道路，且維持原通行效益等情，有68年鹽
    水都市計畫案核定變更暨擴大鹽水都市計畫圖系爭道路範圍
    局部放大影本、系爭道路107年會勘紀錄附卷可查（見卷第1
    33頁、補字卷第83頁），足徵系爭道路其年代久遠，無法清
    晰知悉其確實之起始，至為明顯。而系爭道路至遲於68年間
    上開都市計畫圖標示路型時即已存在，迄今已供通行40餘年
    。又原告雖於105年間於系爭道路私設圍籬，經參加人祭祀
    公業沈四美陳情原告將系爭道路封閉，於105年3月29日現場
    會勘，原告表示：其所持有之土地非屬道路，於新營區公所
    ，於臺灣嘉南農田水利會之水路上施作替代道路前，同意開
    放通行等情，有臺南市○○區○○○○○○0000000000號函所檢附之
    臺南市新營區公所會勘意見表附卷可查（見補字卷第139頁
    ），益徵原告於系爭道路通行之初，並無任何阻止他人通行
    之情事，於系爭道路供人通行約40年後，原告雖短暫阻擋他
    人，但於上開會勘後，原告同意於新營區公所於水路上施作
    替代道路前，系爭道路願意供他人通行使用。
  ㈢原告雖主張系爭道路未依臺南市建築管理自治條例關於現有
    巷道之規定，非屬現有巷道，故非既成道路，無從成立公用
    地役關係。惟臺南市政府辦理非都市土地現有巷道認定要點
    於102年4月15日生效，然系爭道路供不特定之公眾通行使用
    已達40餘年，已如前述。則系爭道路之公用地役關係是否存
    在，非以臺南市政府辦理非都市土地現有巷道認定要點為依
    據。而上開要點，係臺南市政府為辦理臺南市建築管理自治
    條例第6條第1項第1款規定，公用地役關係現有巷道之認定
    ，特訂定本要點，且需由申請人填具申請書為之，臺南市政
    府辦理非都市土地現有巷道認定要點第1點、第2點定有明文
    。是以，道路是否有公用地役關係存在，非以臺南市政府辦
    理非都市土地現有巷道認定要點，認定為現有巷道為必要。
    而一般民眾建築基地面臨道路，若其認為有認定現有巷道之
    必要，得依臺南市政府辦理非都市土地現有巷道認定要點，
    申請認定是否為現有巷道。從而，原告以系爭道路未經上開
    要點認定為現有巷道，非屬既成道路，無公用地役關係存在
    等情，係屬無據，自非可採。
  ㈣系爭道路為屬無尾巷道，僅有一端與鹽水區信義路相連接，
    另一末端與任何道路相連，系爭道路旁有建物門牌臺南市ＯＯ
    區ＯＯ里O鄰ＯＯOOO號、ＯＯ區ＯＯ里O鄰ＯＯOOO號。實際居住戶，目
    前僅有ＯＯOOO號1戶（三合院住宅），該三合院住宅（門牌ＯＯ
    OOO號)係由沈ＯＯ(ROOOOOOOOO、OO年OO月OO日出生）以月新
    台幣6千元向祭祀公業沈四美承租，沈ＯＯ已承租居住約5年，
    該ＯＯOOO號另實際居住有沈ＯＯ、沈ＯＯ（沈ＯＯ老婆）、沈ＯＯ（
    長男）、沈ＯＯ（次男）、沈ＯＯ（長女）、沈ＯＯ（次女）、洪
    ＯＯ（沈ＯＯ母親）等共計7人；該區另有唐邦營建興建之短期
    工寮，該址完工將作為員工宿舍及放置機具處所等情，有臺
    南市政府警察局新營分局/調查臺南市新營區護鎮里（即臺
    南市鹽水區信義路旁)住居狀況調查報告在卷可查（見卷第1
    73頁），益徵系爭道路係無尾巷，居住於系爭道路旁之住戶
    及工廠人員進出，僅得經由系爭道路出入，仍有供公眾通行
    之必要。原告雖主張門牌ＯＯOOO號住戶沈ＯＯ、唐邦營建公司
    均向參加人祭祀公業沈四美承租土地，自應由祭祀公業沈四
    美提供土地供上開承租之人通行之用，認無通行系爭道路之
    必要等情。惟依上開所述，系爭道路沿途目前有沈ＯＯ其及家
    人，及唐邦營造公司之工寮，系爭道路四周非已成荒煙蔓草
    而無人通行，顯見系爭道路目前仍有公眾通行之必需性。原
    告上開主張雖認參加人祭祀公業沈四美既為出租人，應有提
    供土地供承租人通行義務，然祭祀公業沈四美未以所有土地
    開闢成道路前，系爭道路沿途之住家、工廠人員及附近之住
    戶，仍有通行系爭道路之必要，故系爭道路有無供公眾通行
    之必要與祭祀公業沈四美是否需以其所有土地開闢道路供他
    人通行，顯屬二事，原告以祭祀公業沈四美出租土地與沈ＯＯ
    及當作唐邦營造公司之工寮，認系爭土地無供公眾通行之必
    要，尚非可採。
  ㈤綜上，本件系爭道路，有公用地役關係存在，已如前述，則
    原告依法本即不得違反供公眾通行之目的，排除公眾通行使
    用，核與參加人祭祀公業沈四美是否提供土地供相關單位開
    闢南側計畫道路無涉。從而，原告以其所有權之行使受妨害
    為由，依民法第767條規定，請求將系爭道路上之設施清除
    以回復原狀與原告，於法即屬無據。
七、綜上所述，系爭道路有公用地役關係存在，則原告所有權之
    行使應受限制，不得違反供公眾通行之目的，而請求被告排
    除系爭道路之柏油路面鋪設且予以返還，是原告主張其所有
    權受妨害，依據民法第767條規定，請求被告應將坐落系爭
    土地如附圖編號A、B及C所示之瀝青路面刨除，並將前揭土
    地返還原告，為無理由，應予駁回。
八、本件事證已臻明確，兩造其餘攻擊防禦方法與舉證，與本件
    判決均無影響，爰無逐一論駁之必要。
九、訴訟費用負擔之依據：民事訴訟法第78條。
中　　華　　民　　國　 109　　年　　3 　　月　　31　　日
                  民事第四庭    法  官  葉淑儀
以上正本證明與原本無異。
如不服本判決，應於判決送達後20日內，向本院提出上訴狀並表
明上訴理由，如於本判決宣示後送達前提起上訴者，應於判決送
達後20日內補提上訴理由書（須附繕本）。
如委任律師提起上訴者，應一併繳納上訴審裁判費。
中　　華　　民　　國　 109　　年　　3 　　月　　31　　日
                                書記官  許榮成